臺北高等行政法院裁定
　　　　　　　　　　　　　　　　　　 96年度停字第00034號
聲 請 人　甲○○
相 對 人　臺北縣政府
代 表 人　乙○○縣長）住同.
相 對 人　桃園縣政府
代 表 人　丙○○縣長）住同.
上列當事人間因強制拆遷事件，聲請人聲請停止原處分之執行，
本院裁定如下：
    主  文
聲請駁回。
聲請程序費用由聲請人負擔。
    理  由
一、按行政訴訟法第116條第3項規定：「於行政訴訟起訴前，如
    原處分或決定之執行將發生難於回復之損害，且有急迫情事
    者，行政法院亦得依受處分人或訴願人之聲請，裁定停止執
    行。但於公益有重大影響者，不在此限。」乃暫時權利保護
    制度之一環，而行政訴訟法關於暫時權利保護制度之設，固
    在使訟爭當事人於獲法院確定判決前，得藉一定措施以有效
    保謢權利，俾符憲法賦予人民訴訟權之意旨，惟在行政訴訟
    程序中，權利受侵害者有即時防禦侵害之途徑誠然重要，然
    不得因此癱瘓國家重要職能，造成有效行政之障礙，是聲請
    暫時權利保護者，除應符合法定暫時權利保護要件外，復因
    其屬行政訴訟法規定以裁定終結之聲請程序，故關於訴訟一
    般裁判要件，例如聲請事件屬行政訴訟審判權範圍、受聲請
    法院有管轄權、聲請人有聲請權能（權利受侵害之主張）、
    聲請事件具一般權利保護必要等，亦均有其適用，合先敘明
    。
二、本件聲請意旨略以：
    (一)相對人分別於96年3 月16日張貼96年3 月15日北府工新字
      第0960170152號函、96年3 月16日府工上字第0960081696
      號函（下稱原處分），依大眾捷運法第21條規定命行政院
      衛生署樂生療養院（下稱樂生療養院）於96年4 月16日前
      自行拆除該院位於「台北都會區大眾捷運系統新莊線新莊
      機廠工程」用地拆除區範圍內之建物，並對現址所屬相關
      院民妥為疏處，逾期未拆除，將依法強制拆除。惟依大眾
      捷運法第19條與行政程序法規定行政行為應遵循必要原則
      及對人民權利最少損害原則相同，而原處分命強制拆除樂
      生療養院，對人民權利損害更劇烈且無法回復，自應有對
      行政機關限制更嚴格之法律拘束力，方符合法治國原則與
      相關對居住權等人民基本權利保障之意旨。
    (二)本件樂生療養院現址業經主管機關行政院文化建設委員會
      於94年間公告為暫定古蹟，且台北縣政府文化局亦召開古
      蹟審查會議認定其為「國家重大文化資產」，其符合文化
      資產保存法所稱「具古蹟價值之建造物」無疑，故依同法
      第30條規定，工程開發單位台北市捷運局應報請文化資產
      保存機關處理，並在該主管機關處理完竣前，依法停止工
      程或開發行為之進行。而相對人同為文化資產保存及建築
      主管機關，且台北市捷運局已對外表示將靜待行政院指示
      後方進行後續工程，顯已無委託相對人依大眾捷運法進行
      強制拆除之意，況相對人接受委託時，依法亦負有審查委
      託機關委託事項有無違反法令之權責，如明知有違法之虞
      ，自有拒絕之權力與義務，惟相對人未為審查及依法拒絕
      接受委託執行強制拆除之行為，即有違反大眾捷運法、文
      化資產保存法、行政程序法及環境基本法之處，原處分自
      屬違法，應予撤銷。
    (三)又依環境基本法第2條、第28條、第3條等規定，文化、人
      文史蹟等環境資源既然為全體國民世代所有，任一國民均
      為原處分之利害關係人，聲請人亦依訴願法相關規定提起
      訴願在案。本件樂生療養院建物乃環境基本法、文化資產
      保存法及相關國際公約所稱之文化資產與環境資源，原處
      分若不停止執行，將對聲請人及國家發生難於回復之損害
      ，且依原處分所示，相對人於96年4 月16日起即有強制拆
      除之可能，顯係有急迫情事者，本件停止執行符合公共利
      益，且依96年4 月II日行政院長召集相關專家學者會商後
      ，認為對捷運工程影響甚微，並以由行政院長指示相關主
      管機關預前作業，以求不延宕捷運工程之進行，而無於公
      共利益有重大影響之實際情形存在，故依法聲請停止執行
      原處分之執行等語。
三、經查：
    (一)按文化資產保存法第30條固明定「營建工程及其他開發行
      為，不得破壞古蹟之完整，遮蓋古蹟之外貌或阻塞其觀覽
      之通道；工程或開發行為進行中，發見具古蹟價值之建造
      物時，應即停止工程或開發行為之進行，並報主管機關處
      理。」等語，然參諸該法第1 條揭示之立法目的為「為保
      存及活用文化資產，充實國民精神生活，發揚多元文化，
      特制定本法。」可知，文化資產保存法之制定旨在保存及
      活用文化資產，維護公益，非在保障國民個人權益，一般
      國民因文化資產之保存及活用進而精神生活得以充實，係
      公法法規之執行（保存及活用文化資產）所得之反射利益
      ，人民對行政主體並無具體作為或不作為之請求權，與權
      利有別，是聲請人主張國民所有之文化人文史蹟受侵害，
      伊為國民即屬利害關係人，依法可為本件聲請云云，核與
      首揭說明不符，要無可採。
    (二)又「本法所稱環境，係指影響人類生存與發展之各種天然
      資源及經過人為影響之自然因素總稱，包括陽光、空氣、
      水、土壤、陸地、礦產、森林、野生生物、景觀及遊憩、
      社會經濟、文化、人文史蹟、自然遺蹟及自然生態系統等
      。永續發展係指做到滿足當代需求，同時不損及後代滿足
      其需要之發展。」「基於國家長期利益，經濟、科技及社
      會發展均應兼顧環境保護。但經濟、科技及社會發展對環
      境有嚴重不良影響或有危害之虞者，應環境保護優先。」
      「環境資源為全體國民世代所有，中央政府應建立環境污
      染及破壞者付費制度，對污染及破壞者徵收污染防治及環
      境復育費用，以維護環境之永續利用。」雖為環境基本法
      第2 條、第3 條、第28條所明定，然上開規定或為「環境
      」、「永續發展」之定義，或為環境污染及破壞者付費制
      度及環境保護優先原則之揭示，並未賦與一般國民具體之
      法律請求權。本件聲請人為一般國民，非原處分之受處分
      人，亦非樂生療養院之院民，其於文化資產保存，僅享有
      反射利益，不具法律上之權利，已如前述，且聲請人住於
      臺北市○○路○ 段364 巷12號8 樓之1 ，與位於臺北縣新
      莊市○○路796 號之樂生療養院復無地緣關係，其就樂生
      療養院所屬建物之拆除所生環境變動，除前述反射利益外
      ，究有何環境基本法第2 條、第3 條、第28條保障之權益
      受有影響、發生損害，均未據聲請人具體主張並釋明，其
      徒執上開規定謂其為原處分之利害關係人云云，洵難憑採
      。
    (三)承上，聲請人未能具體主張並釋明其有何法律上權利遭原
      處分侵害及將因原處分之執行發生難於回復之損害，揆諸
      首揭說明，自難認本件聲請具權利保護之必要。再者，原
      處分之執行，前經相對人臺北縣政府向行政院函詢後續處
      理原則，行政院將之發交該院公共工程委員研處，該會旋
      於96年4 月10日發函通知相關機關（含相對人）將以「文
      化保存最多，捷運影響最小」等原則進行協調，相對人就
      本件之執行將俟協商有結果，才會依協商結果辦理拆除，
      亦經相對人於本院另案96年度停字第36號審理時到庭陳述
      綦詳在卷，並有上開準備程序筆錄、行政院秘書長96年4
      月9 日院臺文字第0960014764號函、行政院公共工程委員
      96 年4月10日工程管字第09600136970 號函附卷可憑，聲
      請人主張本件有即受強制拆除之急迫情事云云，亦無可取
      。
四、綜上所述，聲請人聲請停止原處分之執行，核與行政訴訟法
    第116條第3項規定之要件不符，應予駁回。
五、依行政訴訟法第104 條、民事訴訟法第95條、第78條，裁定
    如主文。
中　　華　　民　　國　　96　　年　 　5　　月　 31  　 日
                        第二庭審判長法  官　徐瑞晃
                                    法  官　陳金圍
                                    法  官　蕭惠芳
上為正本係照原本作成。
如不服本裁定，應於送達後10日內向本院提出抗告狀（須按他造
人數附繕本）。
中　　華　　民　　國　　96　　年　 　5　　月　 31  　 日
            　　 　　      　　　 　書記官  李淑貞
